最　高　行　政　法　院　判　決
110年度年上字第17號
上　訴　人　金門縣政府                                  
代　表　人　楊鎮浯　　　        
訴訟代理人　胡小玲              
被 上訴 人　社團法人中國青年救國團

代　表　人　吳清基              
上列當事人間公職人員年資併社團專職人員年資計發退離給與處
理條例事件，上訴人對於中華民國109年12月24日臺北高等行政
法院108年度年訴字第1149號判決，提起上訴，本院判決如下：
　　主  文
原判決除確定部分外廢棄，發回臺北高等行政法院。
　　理  由
一、上訴人所屬金門縣立金沙國民中學退休教師翁志勵，前經上
    訴人民國92年8月19日府人二字第0920041313號函（下稱上
    訴人92年8月19日函）核定自92年9月1日退休生效，並支領
    一次退休金。嗣上訴人依106年5月10日公布施行、同年月12
    日生效之公職人員年資併社團專職人員年資計發退離給與處
    理條例（下稱社團年資處理條例）第4條及廢止前學校教職
    員退休條例，以翁志勵退休時退撫新制實施前可採計之年資
    ，扣除其自57年8月1日至60年11月30日曾任被上訴人（89年
    更名前為「中國青年反共救國團」）專職人員年資3年4個月
    （下稱系爭年資1）及服務於中國國民黨中央黨部專職人員
    年資8個月（下稱系爭年資2）合計4年後，應為26年10個月
    ，爰以107年5月11日府人二字第1070032443號函（下稱上訴
    人107年5月11日函），重新核定翁志勵退撫新制實施前年資
    為26年（畸零月數併入新制實施後年資計算），而認上訴人
    92年8月19日函核定翁志勵退撫新制實施前年資30年，應扣
    除已採計曾任被上訴人專職人員年資3年2個月（下稱系爭年
    資3），重行核計退離給與後，自107年5月12日起，變更翁
    志勵退撫新制實施前任職年資26年10個月、核定年資26年、
    一次退休金53個基數；退撫新制實施後任職年資7年7個月、
    核定年資8年5個月、一次退休金13個基數；一次退休金及公
    保養老給付得辦理優惠存款（下稱優惠存款）之金額（下稱
    優存金額），由新臺幣（下同）4,355,700元，變更為3,993
    ,770元（即得辦理優惠存款之一次退休金2,398,250元＋公保
    養老給付1,595,520元；辦理優惠存款時，不足百元者不計
    ）。其後上訴人再依社團年資處理條例第5條規定，以107年
    12月27日府人二字第1070109596號函（下稱原處分），命被
    上訴人於108年1月31日前，返還翁志勵自退休生效日起至10
    7年5月11日止溢領之一次退休金優惠存款利息（下稱優存利
    息，原處分說明三誤植為優存金額）合計957,607元。被上
    訴人不服，全數返還並循序提起行政訴訟，聲明：撤銷訴願
    決定及原處分；上訴人應給付被上訴人957,607元及自起訴
    狀繕本送達翌日起至清償日止按年息5%計算之利息。經臺北
    高等行政法院（下稱原審）108年度年訴字第1149號判決（
    下稱原判決）撤銷訴願決定及原處分，命上訴人應給付被上
    訴人957,607元，並駁回被上訴人其餘之訴。上訴人就原判
    決不利部分，提起上訴（被上訴人就原判決不利部分〔即原
    判決駁回被上訴人訴請給付利息部分〕，未提起上訴而告確
    定）。　　
二、被上訴人起訴之主張、上訴人於原審之答辯及聲明，均引用
    原判決所載。
三、原審為上訴人不利之判決部分，係略以：
　㈠依社團年資處理條例第5條第1、2項規定文義，參酌同條例第
    7條及其立法理由，再佐以立法院會委員會議紀錄所示之立
    法歷程，時任銓敘部部長、教育部次長之報告、立法委員發
    言及最終主席裁示，並經立法院三讀通過現行規定等情，可
    知該條例第5條法文明定核發機關得以單方行政行為追繳溢
    領退離給與，乃屬核發機關對於領受人及其所屬社團行使公
    法上請求權，所定「1年內」之書面處分追繳期間，為社團
    年資處理條例特別規定之時效期間。因該條例特別規定的結
    果，得以排除行政程序法第131條第1項5年時效規定的適用
    ，使核發機關得對於因黨職併計公職而溢領退離給與且早已
    逾5年時效的個案，重新取得公法上的返還請求權，惟為避
    免此一重新取得的請求權沒有權利行使期間的限制，有違法
    安定性原則，並兼為促使核發機關就為數不多的個案儘速追
    繳，乃明定應於1年內為之。如逾期未行使，其公法上請求
    權即罹於時效而當然消滅，自不得再行追繳返還。　
　㈡爭訟各節為兩造所不爭執，並有翁志勵自願退休（職）申請
    表、被上訴人出具之翁志勵服務證明書、上訴人107年5月11
    日函、原處分、被上訴人繳納系爭款項收據及訴願決定可稽
    ，其事實堪予認定。原處分既是上訴人為向被上訴人追繳翁
    志勵曾任被上訴人專職人員年資經採認併計為退休年資，致
    溢領退離給與957,607元，而依據社團年資處理條例第5條規
    定所作成之書面處分，依上開規定與說明，上訴人自應在10
    7年5月11日前作成處分予以追繳，始為合法。上訴人於107
    年12月27日始作成原處分，顯已逾社團年資處理條例第5條
    第1項所定「自本條例施行後1年內」之期間，其公法上請求
    權已罹於時效而當然消滅，自不得再行追繳。至上訴人107
    年5月11日函乃是上訴人依據社團年資處理條例第4條及學校
    教職員退休條例規定，重行審定翁志勵退離給與之行政處分
    ，受處分人為翁志勵，並非被上訴人，且該函亦僅於說明三
    備註㈡記載略以：翁志勵於107年5月11日前已支領之優存利
    息，應由支給機關向所屬社團追繳返還，依其內容亦難認有
    向被上訴人追繳的意思，遑論該函並無載明被上訴人應返還
    的金額、期限及繳款方式，是上訴人稱其以107年5月11日函
    通知翁志勵時，副知被上訴人，已在1年內追繳云云，亦無
    可採。原處分既經撤銷而溯及既往失其效力，上訴人受領被
    上訴人依原處分如數繳納之957,607元即失所據，被上訴人
    依公法上不當得利法律關係，訴請上訴人返還957,607元，
    核屬有據，應予准許等詞為據。
四、本院按：
  ㈠本件法律爭議，即社團年資處理條例第5條第1項：「依前條
    規定重行核計退離給與後，有溢領退離給與者，應由核發機
    關自本條例施行後1年內，依下列規定以書面處分令領受人
    或其經採認之社團專職年資所屬社團返還之：……。」之「1
    年」期間，其性質為特別規定之公法上請求權時效？或訓示
    規定？業經本院110年度大字第1號裁定認屬訓示規定，為本
    院最近統一之法律見解。從而，原判決以社團年資處理條例
    第5條第1項之「1年」期間，其性質為特別規定之公法上請
    求權時效，據此為不利上訴人之判決，自有判決適用法規不
    當之違法，上訴意旨執以指摘，為有理由。　
　㈡次按「行政法院應依職權調查事實關係，不受當事人主張之
    拘束。」「行政法院於撤銷訴訟，應依職權調查證據……」「
    行政法院為裁判時，應斟酌全辯論意旨及調查證據之結果，
    依論理法則及經驗法則判斷事實之真偽；……得心證之理由，
    應記明於判決。」行政訴訟法第125條第1項、第133條、第1
    89條分別定有明文。行政訴訟之第一審屬事實審，而行政訴
    訟通常事件之第一審為高等行政法院，故關於行政訴訟通常
    事件之事實認定及證據調查事項，應由高等行政法院依職權
    （包含行使闡明權促使兩造當事人主張事實及提出證據）查
    明為裁判基礎之事實關係，以作成實體裁判，並將得心證之
    理由記明於判決。如未盡職權調查義務，即有不適用行政訴
    訟法第125條第1項、第133條之應依職權調查規定之違法。
    　　
　㈢本件上訴人係依上訴人107年5月11日函及社團年資處理條例
    第5條規定，以原處分令被上訴人返還翁志勵自退休生效日
    起至107年5月11日止，溢領之一次退休金優存利息合計957,
    607元。查原處分所依憑之上訴人107年5月11日函，係依據
    社團年資處理條例第4條及廢止前學校教職員退休條例，以
    翁志勵退休時退撫新制實施前可採計之年資，扣除系爭年資
    1（任職被上訴人年資，3年4個月）及系爭年資2（任職中國
    國民黨中央黨部年資，8個月）合計4年後，應為26年10個月
    ，爰重新核定翁志勵退撫新制實施前年資為26年（畸零月數
    併入新制實施後年資計算），而認上訴人92年8月19日函核
    定翁志勵退撫新制實施前年資30年，應扣除已採計之系爭年
    資3（任職被上訴人年資，3年2個月），重行核計退離給與
    後，自107年5月12日起，變更翁志勵退撫新制實施前任職年
    資26年10個月、核定年資26年、一次退休金53個基數；退撫
    新制實施後任職年資7年7個月、核定年資8年5個月、一次退
    休金13個基數；得辦理優惠存款之優存金額由4,355,700元
    變更為3,993,770元（即得辦理優惠存款之一次退休金2,398
    ,250元＋公保養老給付1,595,520元；辦理優惠存款時，不足
    百元者不計）。則翁志勵溢領退離給與而應扣除採計之年資
    ，究竟為系爭年資1之3年4個月？系爭年資2之8個月？或系
    爭年資3之3年2個月？又原處分檢附「翁志勵溢領一次退休
    金優惠存款清冊」，係以得辦理優惠存款之一次退休金，由
    重審前之2,760,250元變更為2,398,250元，計算92年9月1日
    至107年4月、107年5月1日至同年月11日溢領之優存利息合
    計957,607元，然退休（職）人員之優存金額，前因配合各
    時期優存合理化方案之所得替代率上限調整，亦同時進行得
    辦理優存金額之變更，此涉及各時期儲存於臺灣銀行股份有
    限公司各分行之實際優存金額，以及據此可領之優存利息，
    從而上開清冊之計算過程及結果是否正確？影響上訴人據以
    計算翁志勵溢領之優存利息（社團年資處理條例第2條第3款
    參照），而令被上訴人返還翁志勵自退休生效日至107年5月
    11日止溢領之優存利息合計957,607元之原處分事實基礎，
    自有調查事實及證據之必要。
　㈣綜上所述，原判決除確定部分外，既有上述違背法令情事，
    且影響判決結果，上訴意旨求予廢棄，即有理由。又因本件
    事實有由原審再為調查審認之必要，本院尚無從自為判決，
    爰將原判決除確定部分外廢棄，發回原審更為適法之裁判。
五、據上論結，本件上訴為有理由。依行政訴訟法第256條第1項
    、第260條第1項，判決如主文。
中　　華　　民　　國　　110 　年　　10　　月　　7 　　日
                    最高行政法院第四庭
                        審判長法官  胡　方　新　
                              法官　陳　國　成
                              法官　蕭　惠　芳
                              法官　林　惠　瑜
                              法官　曹　瑞　卿

以  上  正  本  證  明  與  原  本  無  異
中　　華　　民　　國　　110 　年　　10　　月　　8 　　日
　　　　　　　　　　　　　　　書記官　莊　子　誼